【裁判字號】    99,上易,115
【裁判日期】    991026
【裁判案由】    詐欺等
【裁判全文】
臺灣高等法院花蓮分院刑事判決         99年度上易字第115號
上  訴  人
即  被  告  甲○○原名方正維.
選任辯護人  蕭芳芳律師
上列上訴人因詐欺等案件，不服臺灣臺東地方法院中華民國99年
7月7日98年度易字第253號第一審判決（起訴案號：臺灣臺東地
方法院檢察署97年度偵字第1104號），提起上訴，本院判決如下
：
    主  文
原判決撤銷。
甲○○無罪。
    理  由
一、公訴意旨略以：甲○○（原名方正維，民國99年5月14日更
    名，以下仍以方正維稱之。）係臺東縣東河鄉泰源國民小學
    （下稱泰源國小）校長。94年1月22日至94年1月24日「全國
    教育博覽會東區活動」期間，泰源國小設攤參與該活動展覽
    ，方正維指派該校總務主任盧致崇、教導主任林啟東、訓導
    組長張清和、教學組長李世陽、教務組長張明麗、教師邱
    慧、蘇瑋翔共7人，前往花蓮市○○路○段253號花蓮縣立體
    育場，佈置會場及擔任攤位導覽解說人員，於行前僅交付與
    李世陽新臺幣（下同）約4千元之差旅費，供李世陽及邱
    慧使用。方正維於上開活動期間，僅於94年1月22日及94年1
    月24日在花蓮住宿，94年1月21日及94年1月23日則返回臺東
    住宿。方正維明知未有實際住宿事實，不得向主管機關報支
    國內出差旅費中之住宿費，且欲利用盧致崇、張清和、李世
    陽及邱慧參與該活動之名義，為其等報支出差旅費後侵吞
    入己，竟意圖為自己不法之所有，於上開活動在94年1月24
    日全部結束後某日，在泰源國小，製作出差人為方正維之「
    臺東縣泰源國民小學出差旅費報告表」1份，內容除填載依
    法可報支之交通費、住宿費及膳雜費外，復填載不實之於94
    年1月21日及94年1月23日在花蓮之住宿費每日800元。又未
    事先告知盧致崇、張清和、李世陽及邱慧，即使用盧致崇
    、張清和、李世陽及邱慧應學校要求、概括授權為了公務
    目的而置放於泰源國小內之印章，持之蓋印並製作出差人為
    盧致崇、張清和、李世陽及邱慧之「臺東縣泰源國民小學
    出差旅費報告表」各1份，內容均填載94年1月21日去程火車
    費355元及94年1月25日返程火車費355元、94年1月21日至94
    年1月24日住宿費每日700元及94年1月21日至94年1月25日膳
    雜費每日500元，每人共報支6,010元之出差旅費。方正維將
    上開製作完成之本人、盧致崇、張清和、李世陽及邱慧「
    臺東縣泰源國民小學出差旅費報告表」，連同其他人之「臺
    東縣泰源國民小學出差旅費報告表」及相關活動花費單據資
    料，交與不知情之泰源國小幹事兼會計丙○○，持之層轉臺
    東縣政府教育局、主計室及財政局承辦人員申請補助，致臺
    東縣政府教育局、主計室及財政局承辦人員陷於錯誤，誤以
    為方正維確實有於94年1月21日及94年1月23日在花蓮住宿，
    及誤以為方正維會將領得之盧致崇、張清和、李世陽及邱
    慧出差旅費交與盧致崇、張清和、李世陽及邱慧，而於相
    關公文上核章准予補助，並分別於94年4月21日及94年4月27
    日，匯款186,000元及100,000元至泰源國小帳戶，再於94年
    5月3日全數匯入方正維之金融帳戶內，除用以償還方正維墊
    付之款項及之前交付與李世陽之約4千元差旅費外，方正維
    因而詐得21,640元（800元×2+6,010元×4-4,000元＝21,64
    0元）。案經法務部調查局臺東縣調查站移送偵辦，因認被
    告涉犯刑法第339條第1項之詐欺取財罪嫌。
二、公訴意旨認被告涉有詐欺取財罪犯行，無非以證人丙○○於
    調查站之證述，證人盧致崇、張清和、李世陽、邱慧於偵
    查中之證述，及臺東縣泰源國民小學出差旅費報告表5份，
    暨條碼AＺ0000000000臺東縣政府函稿影本、臺東縣政府94年
    3月17日憑證黏貼單、186,000元之付款憑單影本、100,000
    元之支出傳票影本各一份、 臺東縣政府匯款至泰源國小之
    匯款解付傳票影本、匯款至被告金融帳戶之臺東縣東河鄉農
    會活期性存款收入傳票影本各2份，為其論據。
三、訊據被告堅詞否認上開犯行，辯稱：
（一）94年1月21日我到花蓮佈置會場，當天回到臺東，是因為
      縣政府教育局活動承辦人陳坤弘臨時交辦，要我22日上午
      帶國教輔導團成員到花蓮參訪，23日再陪同國教輔導團的
      成員回臺東，最主要的是要我安排他們的租車與代墊吃住
      的費用，所以21、23這兩天的晚上我住宿在臺東。我認為
      照規定是可以申報出差費，因為我的工作地是在東河鄉泰
      源國小，這兩天我是回到我臺東的住處岳母家，我是用沒
      有單據的方式折半申請住宿費。我當時的認知，這個活動
      是連續性的專案性質，雖然是從花蓮回到臺東，但是回到
      臺東也是這個活動的過程之一，仍然是在執行這個活動的
      帶團任務，所以我誤認這兩天也可以報臺東到花蓮出差的
      住宿費。我根本沒有詐欺的犯意，如果有的話，我也可以
      多報從花蓮回到臺東的來回的交通費，但是我都沒有報，
      只是報21日到花蓮與25日回臺東的交通費。國教輔導團的
      參訪所有的費用，都是可以核銷的，應該都是公務，並不
      能說是陳坤弘私下拜託我。我原先承辦的是靜態展示在花
      蓮的活動，這個國教輔導團的活動，是陳坤弘臨時交辦的
      ，又把整個經費併進來，且發公文請泰源國小核銷，這樣
      說更是公務。而且我申報後送到縣政府，是由縣政府的承
      辦人員陳坤弘來審核，他也是承辦這個活動的人，他也認
      同我這樣的申請，並沒有指正我；雖然我認為我自己有所
      疏失，應該弄清楚之後再申報，但我並沒有詐欺的故意。
      雖然我服務很久了，但很少有申報差旅費的機會，雖然有
      溢報，但是我沒有詐欺的意圖。
（二）我於出差後即先墊付差旅費給證人盧致崇、林啟東、張清
      和、李世陽、張明麗、邱慧及蘇瑋翔等人，並無私吞上
      開證人所得申領之差旅費。當時是寒假，老師沒有到學校
      ，而核銷有一定的時限，如果等到開學就來不及了，所以
      我就主動幫盧致崇他們報。被告身為泰源國小校長，豈會
      僅墊付差旅費與林啟東、張明麗及蘇瑋翔等人，而特意遺
      漏證人盧致崇、張清和、李世陽及邱慧等人。況泰源國
      小會計丙○○係在確認被告業已墊付相關差旅費後，始將
      臺東縣政府匯入泰源國小帳戶之補助款全數匯入被告在東
      河鄉農會所開立之帳戶內，被告不可能私吞證人盧致崇、
      張清和、李世陽、邱慧之差旅費。而證人盧致崇、張清
      和、李世陽、邱慧平時除個人薪資外，尚可領取值日夜
      費、代課鐘點費、教育優先區課業輔導費、夜間課輔費等
      不同名目之款項，實難苛求彼等對某次活動領錢與否記憶
      深刻。在調查站時，他們幾乎都說有拿到出差費，後來在
      檢察官訊問的時候，據我看筆錄，檢察官說如果沒有實際
      住宿而請領住宿費，就是貪污，你知道嗎？所以後來他們
      才會說沒有拿或說忘記了，檢察官就是這樣起訴我等語。
四、經查：
（一）被告係泰源國小校長，因臺東縣政府敦請泰源國小自94年
      1月22日起至同年月24日止，協助臺東縣政府辦理全國教
      育博覽會東區靜態展覽活動，而口頭指派該校總務主任盧
      致崇、教導主任林啟東、訓導組長張清和、教學組長李世
      陽、教務組長張明麗、教師邱慧及蘇瑋翔等人，前往花
      蓮縣立體育場，佈置會場及擔任攤位導覽解說人員等情，
      業經被告供明在卷，核與證人盧致崇、林啟東、張清和、
      李世陽、張明麗、邱慧、及蘇瑋翔於調查及偵查中證述
      之情節相符。且有臺東縣政府93年10月5日教國字第09303
      3256號函、94年1月11日府教學字第0943001287號函、94
      年3月2日府教學字第0943006254號函等件在卷可稽（偵查
      卷第78、79頁；原審卷一第73頁）。
（二）被告於94年當時，係比照「簡任級人員」申領住宿費及膳
      雜費；其於94年1月22日至同年月24日辦理全國教育博覽
      會東區活動當時，得向臺東縣政府請領未檢據之住宿費每
      日額度為800元，膳雜費每日額度為550元一節，有臺東縣
      政府99年10月5日府教學字第0993038678號函在卷可據。
（三）被告於94年1月21日出差前往花蓮後，因臺東縣政府教育
      局活動承辦人陳坤弘臨時交辦，要伊於1月22日上午帶國
      教輔導團成員到花蓮參訪上開活動，負責安排租車與代墊
      吃住的費用，23日再陪同國教輔導團的成員回臺東；被告
      乃依指示，於1月21日返回臺東，俾於1月22日上午帶國教
      輔導團成員到花蓮參訪，復於參訪後之23日陪同國教輔導
      團的成員回臺東，因而於1月21、23日這兩天晚上均住宿
      在臺東等情，亦經被告供陳無訛。證人陳坤弘於原審雖證
      稱：臺東縣政府當初並未委託泰源國小辦理國教輔導團參
      訪活動，僅由其個人私下委託被告協助代訂用餐地點與租
      用遊覽車，並墊付國教輔導團食宿費用等語；惟證人陳坤
      弘係全國教育博覽會東區活動臺東縣政府教育局承辦人，
      其委託被告協助代訂用餐地點與租用遊覽車，並墊付國教
      輔導團食宿費用，縱係陳坤弘個人私下委託，所辦理之事
      務卻與全國教育博覽會有關之國教輔導團參訪活動，則被
      告所辯其因而認知上開活動是連續性的專案性質，其從花
      蓮回到臺東，是在執行這個活動的帶團任務，也是這個活
      動的過程之一，所以其認為1月21、23日這兩天雖然回到
      臺東住宿，也可以報臺東到花蓮出差的住宿費等語，即非
      徒託空言。況被告並非於出差至花蓮期間，無故返回臺東
      住宿，且臺東縣政府嗣於94年3月2日亦發函泰源國小負責
      國教輔導團交通食宿費用核銷事宜，此有臺東縣政府94
      年3月2日府教學字第0943006254號函各1紙在卷足憑，益
      徵證人陳坤弘委託被告辦理之事務，並非私人事務，而係
      與全國教育博覽會有關之公務性質；則被告所辯陳坤弘臨
      時交辦的事情係屬公務，其因而誤認1月21、23這兩天也
      可以報臺東到花蓮出差的住宿費，伊根本沒有詐欺的犯意
      等語，與常情並不違背，要屬可採。公訴意旨指被告申報
      領取94年1月21日及94年1月23日之住宿費每日800元，合
      計1600元部分，觸犯刑法之詐欺取財罪，尚有誤會。
（四）公訴意旨另指被告代為申報詐領盧致崇、張清和、李世陽
      、邱慧四人之出差費部分：
   1、證人盧致崇雖於98年7月22日偵查中證稱：其並未領到該
      次活動之差旅費云云（偵查卷第103頁）；然其於原審99
      年1月21日審理時卻稱：其無法確定被告是否業已墊付該
      次活動之差旅費等語（原審卷一第119頁）。經辯護人詰
      以其何以在偵查中答稱其百分之百確定並未領到該次活動
      之差旅費時，證人盧致崇則稱：其自95年間起即開始服用
      抗憂鬱失眠藥物，因為當初在偵訊前想讓自己情緒平和而
      事先服用該藥物，導致思緒混亂，直至藥效退後意識比較
      清楚，才想到可能因為斯時擔任總務主任曾墊付很多款項
      ，而將被告所交付之該次差旅費與其他墊付款項混淆等語
      （原審卷一第119、120、122頁）。再證人盧致崇於原審
      雖又證稱：學校行政人員在交付差旅費時，大部分會要求
      出差人在憑證上之付訖章欄位簽收，而其未見本次出差旅
      費報告表上有簽收之情形等語（原審卷一第123頁）；惟
      經辯護人詢以其有無收受被告在信封袋所裝入該次活動之
      差旅費，並在該信封袋上簽收時，證人盧致崇則稱：好像
      沒有，因為時間間隔久遠，已經記不清楚等語（原審卷一
      第123頁）。稽之證人盧致崇之供詞，先後歧異，非無瑕
      疵可指，是否與事實相符或有記憶上之錯誤，已非無疑；
      自難僅以證人盧致崇有瑕疵之證詞，逕為不利被告之認定
      。
   2、證人張清和雖於96年1月30日調查及98年4月1日偵查中證
      稱：其並無印象是否曾領到該次活動之差旅費云云（調查
      卷第100頁；偵查卷第53頁）；然其於原審99年2月10日審
      理時卻稱：其無法確定被告是否業已墊付該次活動之差旅
      費，印象中如為校長所承辦之活動，校長就有可能親自發
      放差旅費等語（原審卷一第178、179頁）。經辯護人詢以
      其為何在偵查中證稱被告從未親自發放差旅費時，證人張
      清和則稱：因為平時除個人薪資外，尚可領取代課鐘點費
      、事先所代墊之活動費用或申請之學生補助款，上開款項
      可能採取數筆一次給付之方式，而其在收受上開款項時亦
      從未仔細計算數目，因此可能產生混淆之情形等語（原審
      卷一第182頁）。再證人張清和於原審審理時雖又證稱：
      如為被告親自交付之款項，如果是有憑證之情形，其必定
      在該憑證上之付訖章欄位簽收等語（原審卷一第180頁）
      ；惟經審判長詰以其有無在該次出差旅費報告表上簽收時
      ，證人張清和則稱：其未見本次出差旅費報告表上有簽收
      之情形，然其對於差旅費之申報並不熟悉，從未製作出差
      旅費報告表等語（原審卷一第180頁）；復經檢察官質以
      其如收受被告所交付之款項，被告是否必定要求其在相關
      文件上簽名時，證人張清和又證稱：其沒有印象被告是否
      必定要求其在相關文件上簽名，此須視被告要求其在何處
      簽名而定等語（原審卷一第185頁）。是依證人張清和所
      為上開證言觀之，僅足以說明其在收受各該款項之際，均
      係被動依被告要求而簽名在信封或憑證上，如被告並未要
      求其在相關文件上簽名，其並未主動要求在相關文件上簽
      名。稽之證人張清和於調查、偵查及原審之證述，亦先後
      不一，非無瑕疵可指，是否與事實相符或有記憶上之錯誤
      ，亦非無疑；自難僅以證人張清和有瑕疵之證詞，逕為不
      利被告之認定。
   3、證人李世陽雖於98年4月1日偵查中證稱：其事後並未領到
      該次活動之差旅費，但在該次活動出發前被告曾提供3、
      4,000元作為該次活動之差旅費，被告好像從未親自發放
      差旅費之現金云云（偵查卷第61、62、64頁）。然其於96
      年1月26日調查中證稱：其曾於94年寒假開學後收受被告
      親自交付之本次活動差旅費，然被告並未要求其簽收等語
      （調查卷第115頁）；於原審99年2月10日審理時亦證稱：
      其無法確定被告是否業已墊付該次活動之差旅費，印象中
      被告曾經親自交付款項，但現在已經不記得該筆款項之用
      途或交付時點等語（原審卷一第193頁）。經審判長詰以
      其為何在偵查中證稱事後並未領到該次活動之差旅費，但
      在該次活動出發前被告曾提供3、4,000元作為該次活動之
      差旅費時，證人張清和則稱：其當時無法確定該款項之金
      額及其交付時點為出差前後，且在該年度寒假結束後，曾
      先後領取相關活動所得申請之經費、教育優先區課業輔導
      費，實在難以界定各筆款項係由何人所交付、交付金額、
      款項用途為何，因此可能產生混淆之情形等語（原審卷一
      第195頁）。稽之證人李世陽於調查、偵查及原審之證述
      ，亦先後不一，非無瑕疵可指，是否與事實相符或有記憶
      上之錯誤，已非無疑；亦難僅以證人李世陽有瑕疵之證詞
      ，逕為不利被告之認定。
   4、證人邱慧雖於96年1月26日調查及98年4月1日偵查中證
      稱：其並無印象曾領到該次活動之差旅費，被告雖曾親自
      交付該旅費，然其對於該筆高達六千餘元之差旅費並無任
      何印象云云（調查卷第112頁；偵查卷第62、63頁）。惟
      其於原審99年2月10日審理時卻稱：其無法確定被告是否
      業已墊付該次活動之差旅費，印象中被告曾經親自交付款
      項，然其現在已經不記得該筆款項之用途或交付時點等語
      （原審卷一第201頁）。經審判長詢以其有無收受被告在
      信封袋所裝入該次活動之差旅費，並在該信封袋上簽收時
      ，證人邱慧則稱：其平時除個人薪資外，尚可領取事先
      所代墊之活動費用或補助款，因此可能產生混淆之情形，
      且時間間隔久遠，已經記不清楚等語（原審卷一第202、2
      03頁）。稽之證人邱慧於調查、偵查及原審之證述，顯
      有不一，非無瑕疵可指，是否與事實相符或有記憶上之錯
      誤，已非無疑；亦難僅以證人邱慧有瑕疵之證詞，逕為
      不利被告之認定。
   5、又證人丙○○於96年2月7日調查及原審98年12月17日審理
      時證稱：其在確認被告墊付差旅費與證人盧致崇、林啟東
      、張清和、李世陽、張明麗、邱慧及蘇瑋翔等人後，始
      於94年5月3日以票據號碼為NB0000000號公庫支票交由被
      告存入在東河鄉農會所開立之帳號為0000000000000000號
      帳戶內等語（調查卷第97頁；原審卷第80頁）。足見被告
      所供其於該次活動結束後，即親自將差旅費交付與證人盧
      致崇、林啟東、張清和、李世陽、張明麗、邱慧及蘇瑋
      翔等人，並請上開工作人員在信封袋上簽名等語，並非虛
      妄。再證人盧致崇、林啟東、張清和、李世陽、張明麗、
      邱慧及蘇瑋翔等人均在泰源國小同一間辦公室內辦公乙
      節，亦經證人丙○○於原審證述明確（原審卷一第81頁）
      。苟被告主觀上有詐取上開工作人員差旅費之不法所有意
      圖，衡諸常情，當無僅墊付差旅費與林啟東、張明麗及蘇
      瑋翔等人，而特意遺漏同在一間辦公室內辦公之證人盧致
      崇、張清和、李世陽及邱慧等人之理。堪認被告客觀上
      並無詐取上開工作人員差旅費之事實，主觀上亦無詐取上
      開工作人員差旅費之動機及犯意。被告所辯，可以採信。
      公訴意旨另指被告代為申報詐領盧致崇、張清和、李世陽
      、邱慧四人之出差費部分，亦無積極證據足資證明。
五、綜上所述，被告並無公訴人所指之詐欺取財犯行。原審就被
    告代為申報，涉嫌詐領盧致崇、張清和、李世陽、邱慧四
    人之出差費部分，為無罪之認定，固無不合；惟認定被告詐
    領其自己部分之出差費，而為被告有罪之諭知，仍屬未察。
    被告上訴指摘原判決不當，為有理由，應予撤銷改判，而為
    被告無罪之諭知。
據上論斷，應依刑事訴訟法第369條第1項前段、第364條、第301
條第1項，判決如主文。
本案經檢察官乙○○到庭執行職務。
中    華    民    國    99    年    10    月    26    日
                  刑事庭審判長法  官  謝志揚
                              法  官  張健河
                              法  官  林慶煙
以上正本證明與原本無異。
本件不得上訴。
中    華    民    國    99    年    10    月    26    日
                              書記官  林明智

司法院資訊處製作；財團法人民間司法改革基金會備份。
